臺灣高雄地方法院刑事裁定　　　　　　　 94年度聲判字第7號
聲　請　人
即　告訴人　甲○○
代　理　人　陳豐裕律師
被　　　告　乙○○
　　　　　　丙○○　男　45歲.
上列聲請人因告訴被告等侵占等案件，不服臺灣高等法院高雄分
院檢察署檢察長駁回再議之處分（94年度上聲議字第66號），聲
請交付審判，本院裁定如下：
    主  文
聲請駁回。
    理  由
一、聲請交付審判意旨略以：
  (一)被告丙○○與被告乙○○係夫妻關係。被告乙○○自民國90
    年11月30日起至92年11月29日止，承租聲請人所有位於高雄
    市○○區○○路17號之5 層樓房屋1 棟（下稱系爭房屋），
    雙方約定由聲請人提供分離式冷氣機（含室內機4 台、室外
    主機2 台）、抽風機1 台、義大利流理台1 組及太陽能熱水
    器2 組（4 樓及5 樓各1 組）予被告乙○○免費使用，另該
    屋5 樓則保留予聲請人自日本返臺時居住使用。詎被告乙○
    ○於租賃期間屆滿前，因聲請人欲收回房屋，竟心生不滿，
    基於意圖為自己不法所有及毀損之犯意，未依約給付92年5
    月份、9 月份、10月份之租金及同年9 月份、10月份之電費
    而詐得財物；將上開冷氣機、流理台及4 樓之太陽能熱水器
    搬移他處以侵占入己；以異物阻塞屋內馬桶、污穢各樓層樓
    面、牆壁、敲破2 、3 樓之窗戶玻璃及毀損5 樓之太陽能熱
    水器等物。再者，聲請人於92年9 月23日24時許，偕夫婿及
    2 位親友欲進入該屋5 樓時，被告等竟共同基於妨害人行使
    權利之犯意聯絡，由被告丙○○徒手阻擋聲請人等4 人進入
    該屋，而妨害聲請人使用該屋5 樓之權利，且被告乙○○復
    基於傷害之故意，徒手毆打聲請人，致聲請人受有兩前腕、
    兩下腿及頸部挫傷等傷害，足認被告乙○○涉犯詐欺、侵占
    、毀損、傷害及妨害自由等罪嫌，被告丙○○則涉犯妨害自
    由罪嫌，甚為明確。然臺灣高雄地方法院檢察署檢察官不察
    ，竟就被告等之前揭犯行誤為不起訴處分，經聲請人聲請再
    議後，臺灣高等法院高雄分院檢察署檢察長亦認原不起訴處
    分之認事用法均無不合，而予維持，顯有違誤，爰依法聲請
    交付審判等語。
二、按告訴人不服上級法院檢察署檢察長或檢察總長認再議為無
    理由而駁回之處分者，得於接受處分書後10日內委任律師提
    出理由狀，向該管第一審法院聲請交付審判。法院認為交付
    審判之聲請不合法或無理由者，應駁回之。刑事訴訟法第25
    8 條之1 、第258 條之3 第2 項前段分別定有明文。經查，
    本件聲請人以被告等涉犯詐欺取財、侵占、毀損、傷害及妨
    害自由罪嫌，向高雄市政府警察局三民第一分局提出告訴，
    經臺灣高雄地方法院檢察署檢察官為不起訴處分後，聲請人
    不服，聲請再議亦經臺灣高等法院高雄分院檢察署檢察長以
    再議為無理由而駁回。聲請人於94年1 月18日收受前開再議
    駁回處分書，並於同月26日委任律師向本院聲請交付審判等
    情，分別有前揭不起訴處分書、處分書及刑事交付審判聲請
    狀附卷可稽，是本件交付審判之聲請應屬合法。
三、次按刑事訴訟法第258 條之1 規定告訴人得向法院聲請交付
    審判，核其立法意旨，係法律對於「檢察官不起訴或緩起訴
    裁量權」制衡之外部監督機制，此時，法院之職責僅在就檢
    察官所為不起訴或緩起訴之處分是否正確加以審查，藉以防
    止檢察機關濫權。依此立法精神，同法第258 條之3 第3 項
    規定：「法院就交付審判之聲請為裁定前，得為必要之調查
    。」，其所謂「得為必要之調查」，係指調查證據之範圍應
    以偵查中曾顯現者為限，不可就新提出之證據再為調查，亦
    不可蒐集偵查卷宗以外之證據，否則將與刑事訴訟法第260
    條之再行起訴規定混淆不清（臺灣高等法院91年4 月25日刑
    庭會議法律問題研討意見參照）。又法院於審查交付審判之
    聲請有無理由時，除認為告訴人所指摘不利被告之事證未經
    檢察機關詳為調查或斟酌，或不起訴處分書所載理由違背經
    驗法則、論理法則或其他證據法則者外，不宜率予交付審判
    （法院辦理刑事訴訟案件應行注意事項第118 項參照）。至
    上開所謂告訴人所指摘不利被告之事證未經檢察機關詳為調
    查，係指告訴人所提出請求調查之證據，檢察官未予調查，
    且若經調查，即足以動搖原偵查檢察官事實之認定及處分之
    決定，倘調查結果，尚不足以動搖原事實之認定及處分之決
    定者，仍不能率予交付審判，合先敘明。
四、再按被告未經審判證明有罪確定前，推定其為無罪。犯罪事
    實應依證據認定之，無證據不得認定犯罪事實；不能證明被
    告犯罪者，應諭知無罪之判決，刑事訴訟法第154 條、第30
    1 條第1 項分別定有明文。又告訴人之告訴，係以使被告受
    刑事訴追為目的，是其陳述是否與事實相符，仍應調查其他
    證據以資審認；事實之認定，應憑證據，如未能發現相當證
    據，或證據不足以證明，自不能以推測或擬制之方法，為裁
    判基礎；再認定犯罪事實，所憑之證據，雖不以直接證據為
    限，間接證據亦包括在內，然無論直接或間接證據，其為訴
    訟上之證明，須於通常一般之人均不致於有所懷疑，而得確
    信其為真實之程度者，始得據之為有罪之認定，倘其證明尚
    未達到此一程度，而有合理性懷疑之存在時，即無從為有罪
    之認定，此分別有最高法院52年台上字第1300號、40年台上
    字第86號及76年台上字第4986號判例可資參照。經查：
  (一)被告乙○○涉犯詐欺罪嫌部分：
  1.按刑法上詐欺罪之成立，以意圖為自己或第三人不法所有或
    利益，施用詐術使人將本人或第三人之物交付或取得利益為
    要件。是如行為人主觀上無為自己或第三人不法所有或利益
    之意圖，客觀上無施用詐術之行為，或所施用之詐術與他人
    交付財物或利益間無相當因果關係，即不構成該罪。
  2.聲請人指訴被告乙○○承租系爭房屋後，未繳納92年5 月份
    、9 月份、10月份之房租及同年9 月份、10月份之電費等情
    ，固經聲請人提出高雄銀行存摺及電費帳務管理系統欠費查
    詢資料影本附卷足憑，惟被告乙○○自90年11月30日承租系
    爭房屋起，迄未繳納上開租金及電費之日止，已將近2 年，
    其間既有繼續繳納租金及電費之事實，則縱被告乙○○未繳
    納上開月份之租金及電費等情屬實，惟既無任何積極證據足
    資證明其主觀上有何為自己不法所有或利益之意圖，或客觀
    上有何施用詐術致聲請人陷於錯誤而交付財物或利益之行為
    ，自難僅憑被告乙○○未繳納上開月份之租金及電費一情，
    遽認已與詐欺罪之犯罪構成要件相合。
  3.從而，此部分應僅係民事糾葛，自應另循民事途徑解決，聲
    請人遽指被告乙○○涉犯詐欺罪嫌云云，尚嫌無據。
  (二)被告乙○○涉犯侵占罪嫌部分：
  1.被告乙○○於偵訊時辯稱其原先係向聲請人承租同路段7 號
    之房屋，嗣後聲請人以7 號房屋與案外人游美月互易為系爭
    房屋，其因而改租系爭房屋，當時7 號房屋內確有流理台，
    惟房屋互易時並未將流理台搬至系爭房屋等語，核與案外人
    游美月於警詢時陳稱其於互易前並未在系爭房屋內裝設流理
    台，而7 號房屋內現仍有聲請人裝設之流理台1 組等語相符
    （偵緝字第965 號卷第58頁），復有裝設於7 號房屋內之流
    理台照片4 張在卷可稽（偵緝字第965 號卷第60、61頁），
    足見被告乙○○之前開辯詞與事實相符，堪予採信，則聲請
    人所有之流理台仍存放於7 號房屋而未搬移至系爭房屋之事
    實，堪予認定。雖聲請人嗣再指稱系爭房屋內之流理台係互
    易房屋後所裝設，而與7 號房屋內之流理台無涉云云，並提
    出被告乙○○承認系爭房屋內設有流理台1 組之認諾書1 紙
    為證，惟此業據被告乙○○辯稱其於簽立上開認諾書時，因
    店務繁忙，未詳細閱覽內容等語，顯已明確否認該認諾書之
    內容與事實相符，而聲請人長年居住日本，此為其所自承不
    諱，則其於互易房屋時，是否會將原本之流理台贈與案外人
    游美月置於7 號房屋內使用，反而另行出資購買流理台1 組
    免費供被告乙○○使用，顯非無疑。此外，聲請人復未能提
    出任何收據、照片等積極證據用資證明其確曾於系爭房屋內
    裝設流理台之事實，此部分事實既無從確認，自難遽認被告
    乙○○有何侵占該流理台之犯行。至聲請人指稱上開認諾書
    內有關「抽風機伍台」、「大型水族箱壹組」之記載經被告
    乙○○分別更正為「抽風機壹台」、「太陽能熱水器壹組」
    等語，足認被告乙○○於簽立認諾書時曾經閱覽確認等語，
    惟該認諾書所載之內容係由代書張水盛填寫完畢後，交由被
    告乙○○簽名、蓋章等情，業據證人張水盛於偵查中證述綦
    詳，則縱然被告乙○○於簽名、蓋章前確曾閱覽內容，仍無
    法排除其漏閱、記憶或表述錯誤之可能性，況該認諾書性質
    上僅屬被告乙○○就犯罪構成要件事實以外之事實陳述，縱
    然屬實，亦不得據此推認被告乙○○確有侵占流理台之犯行
    。是被告乙○○此部分之犯罪嫌疑容有不足。
  2.聲請人指稱被告乙○○於92年10月17日遷出系爭房屋前，擅
    自將屋內冷氣機搬移他處而侵占入己云云。惟查，被告乙○
    ○供稱系爭房屋內確曾裝設分離式冷氣機1 對1 台及1 對3
    台各1 組等語（偵緝字第972 號卷第18頁），核與案外人游
    美月於警詢時陳稱互易房屋時有裝設兩套分離式冷氣機，含
    室內機4 台、室外主機2 台等語相符（偵緝字第965 號卷第
    58 頁 反面），則系爭房屋內確曾裝設分離式冷氣機室內機
    4 台及室外主機2 台之事實，堪予認定。而觀諸高雄市政府
    警察局三民第一分局長明派出所警員於92年10月18日拍攝之
    照片所示，系爭房屋之屋內2 樓有冷氣機2 台，屋外1 、2
    樓則有冷氣主機各1 台（警卷第43、44頁）。再經臺灣高雄
    地方法院檢察署檢察官指揮高雄市政府警察局三民第一分局
    警員蔡東益於93年11月9 日前往系爭房屋實地勘查之結果，
    屋內1 樓有室內冷氣機2 台，2 樓有室內冷氣機1 台，屋外
    1 、2 樓則有室外主機各1 台，此亦有現場照片12張附卷可
    稽（偵緝字第965 號卷第62、75至79頁），足見聲請人指稱
    被告乙○○擅自將前揭冷氣機全數搬離云云，顯與客觀事證
    不符。雖聲請人嗣後再改稱被告乙○○應係於本案偵查期間
    將冷氣機搬回云云，惟並未提出任何積極證據以資佐證，已
    難遽予採信。再參以本件交還系爭房屋之過程，係被告乙○
    ○依本院核發之執行命令於92年10月17日遷出系爭房屋後，
    聲請人於同月18日會同長明派出所警員許豐緒接管該屋，此
    業據聲請人陳明在卷，復有本院92年9 月25日92雄院貴民祥
    92執字第44605 號執行命令1 紙可稽。聲請人既係以強制執
    行之方式命被告乙○○遷離系爭房屋，則其於接管該屋後，
    理應採取更換門鎖等措施以防止被告乙○○自由進出，方符
    常理，而分離式冷氣機為大型電器，搬運、安裝不易，是被
    告乙○○於遷出系爭房屋後，客觀上顯難以將上開冷氣機搬
    回原處安裝，足見聲請人之上開指訴與一般經驗法則有悖，
    不足採信。至警員蔡東益於93年11月9 日前往系爭房屋勘查
    時，固短少室內冷氣機1 台，然當時距被告乙○○遷出系爭
    房屋之日已隔年餘，此外，遍查全卷並無任何積極證據足資
    證明被告乙○○有何擅自搬離該台冷氣機之情事，自不得執
    此為不利於被告乙○○之認定依據。
  3.聲請人另指稱系爭房屋原本裝設太陽能熱水器2 組，嗣交屋
    時僅餘1 組，足認係遭被告乙○○所侵占云云，惟被告乙○
    ○辯稱系爭房屋內僅有太陽能熱水器1 組等語，核與卷附認
    諾書之記載相符，再觀諸聲請人提出於92年10月18日拍攝之
    現場照片所示，系爭房屋屋頂仍存放太陽能熱水器1 組（警
    卷第46頁），則聲請人指稱其提供太陽能熱水器2 組予被告
    乙○○使用，其中1 組已遭被告乙○○侵占云云，尚乏積極
    證據可資佐證，自難遽予採信。
  4.從而，聲請人指訴被告乙○○涉有前揭侵占犯行，尚與客觀
    事證及一般經驗法則不符，此外，亦無其他積極證據可資佐
    證，自應認被告乙○○此部分之犯罪嫌疑不足。
  (三)被告乙○○涉犯傷害罪嫌部分：
  1.被告乙○○堅決否認有何傷害聲請人之犯行，辯稱案發當時
    係其遭聲請人推打等語，並提出高雄市立聯合醫院診斷證明
    書1 紙為證（偵緝字第965 號卷第53頁反面），而證人林得
    祥於偵查中亦證稱其僅看見被告乙○○推開聲請人之手，並
    未打到聲請人，只有互相推擠等語（偵緝字第965 號卷第36
    頁），衡情，證人林得祥係聲請人之姪子，應不致刻意捏造
    有利於被告乙○○之事實，足認其上開證詞，應與事實相符
    ，則被告乙○○辯稱並未出手毆打聲請人等語，堪予採信。
  2.聲請人固提出其於日本就診之診斷證明書1 紙及現場照片3
    張以資證明其受有兩前腕、兩下腿及頸部挫傷之傷勢，惟觀
    諸現場照片僅顯示聲請人以右手抓住被告乙○○之衣領，而
    被告乙○○則以左手手肘夾住聲請人之右手腕，並無任何出
    手毆打聲請人之情事，核與證人林得祥之前揭證詞相符。另
    參以上開診斷證明書係製作於平成16年（即民國93年）7 月
    23日，則聲請人既已於92年10月23日向高雄市政府警察局三
    民第一分局告訴被告乙○○涉嫌傷害犯行，為何遲至案發9
    月後始就診開立診斷證明書？又僅因推擠、拉扯所致之挫傷
    能否於受傷9 月後驗出傷勢，亦非無疑。從而，聲請人所受
    之挫傷與被告乙○○之拉扯行為間有無相當因果關係，容有
    疑義。聲請人指稱其於受傷9 月後仍能驗出挫傷，足見其所
    受傷勢非輕云云，顯有倒果為因之嫌，不足採信。
  3.此外，遍查全卷亦無其他積極證據足資證明被告乙○○確有
    聲請人所指訴之傷害犯行，應認被告乙○○此部分之犯罪嫌
    疑尚有不足。
  (四)被告乙○○涉犯毀損罪嫌部分：
  1.按刑法第354 條之毀損罪名，以使所毀損之物，失其全部或
    一部之效用為構成要件，最高法院著有47年台非字第34號判
    例可資參照。又所謂「致令不堪用」，係指毀棄、損害以外
    之方法，使物喪失其原有效用之一切行為，且並非對於物體
    之物質為有形之破壞，而係對於物體之實質效用加以侵害，
    使其處於不堪使用之狀態，始克當之。是如僅係使物體污穢
    、髒亂而未達失其全部或一部之效用，自不得遽以本罪相繩
    。
  2.依卷附現場照片12張所示，系爭房屋之各樓層地面、樓梯、
    牆壁及廁所馬桶等處固呈現污穢、髒亂之景象，惟均僅係泥
    土、污垢或不明固體附著其上所致，客觀上顯得以清洗、掃
    除之方式回復原貌。另僅依卷附照片亦難遽認太陽能熱水器
    及各樓層之馬桶有何不堪使用之情形。至系爭房屋2 樓雖有
    1 面窗戶玻璃破損，惟窗戶玻璃屬易碎物品，縱依通常方式
    使用仍有不慎擊破毀損之可能，則該面窗戶玻璃是否確為被
    告乙○○故意毀損所致，自非無疑。
  3.從而，被告乙○○於交還系爭房屋時，其內之各樓層地面、
    樓梯、牆壁及廁所馬桶固然污穢、凌亂，惟尚未達喪失全部
    或一部效用之程度，且依卷附事證以觀，亦不足以證明被告
    乙○○有何故意毀損太陽能熱水器、廁所馬桶或窗戶玻璃之
    情事，故此部分應屬單純之民事糾葛，聲請人遽指被告乙○
    ○涉嫌毀損罪名，自嫌速斷。
  (五)被告丙○○、乙○○涉犯妨害自由罪嫌部分：
  1.依卷附認諾書所載，系爭房屋5 樓固保留予聲請人返台時居
    及個人隱私自應受到合理保障，而該屋屬於透天建築，僅有
    一出入門口，且聲請人長年居住日本，該屋5 樓應僅係聲請
    人返國期間暫時棲身之處，是如有使用該屋5 樓之必要，自
    應依誠實信用之方法行使權利，並不得逾越必要範圍以致損
    害被告等應有之基本權益。否則，被告等縱使拒絕聲請人進
    入系爭房屋，仍難認其等主觀上有何妨害他人行使權利之犯
    意。
  2.經查，聲請人於警詢時自承其於92年9 月20日起即偕同夫婿
    前往系爭房屋附近觀察被告等之日常生活約2 、3 日，發現
    被告乙○○均未開門，故其委託姪子林得祥向被告乙○○佯
    稱欲購買小狗，雙方約定於同月23日23時許在系爭房屋內當
    面交易，屆時其與夫婿及另一親友即於當日24時許抵達該屋
    尋找被告乙○○等語（警卷第3 頁），則自聲請人所述之過
    程以觀，足認其於92年9 月23日24時許前往系爭房屋之目的
    並非單純居住使用該屋5 樓，否則何必先行窺探被告等之生
    活起居，再委託林得祥謊稱買狗後，偕同3 位親友尋找被告
    乙○○？依此足證聲請人指稱欲使用系爭房屋5 樓而遭被告
    等阻擋在外云云，尚與事實不符。反觀被告等於應屬一般家
    庭休息就寢之時段，竟遭陌生人欺罔致陷於錯誤而同意在住
    處內交易，突見來意不明之聲請人等4 人欲強行進入屋內，
    值此情境，被告等主觀上認定聲請人等4 人並非單純前往系
    爭房屋5 樓居住，應與一般常理無悖，則其等當場拒絕聲請
    人等4 人進屋而出手阻擋，應認尚屬一般人維護自身居住安
    寧及個人隱私之適當行為而未逾越必要之程度，自難認其等
    主觀上有何故意妨害聲請人使用系爭房屋5 樓之犯罪故意。
  3.從而，聲請人指訴被告等共同妨害其使用系爭房屋5 樓之權
    利云云，亦難採信，應認被告等此部分之犯罪嫌疑亦有不足
    。
五、至聲請人請求本院調查其以國際電話報案時，與警員許豐緒
    之談話錄音帶及譯文云云，惟刑事訴訟法第258 條之3 第3
    項規定所謂之「得為必要之調查」，係指調查證據之範圍應
    以偵查中曾顯現者為限，而不可就新提出之證據再為調查，
    亦不可蒐集偵查卷宗以外之證據，已如前述，是上開錄音帶
    及譯文既係聲請人於偵查終結後始行提出，而未曾於偵查中
    顯現，依法本院即無權調查，附此敘明。
六、綜上所述，經本院審核結果，本件尚乏積極證據足資審認被
    告等有何詐欺、侵占、傷害、毀損及妨害自由犯行，而原偵
    查檢察官所為之不起訴處分及臺灣高等法院高雄分院檢察署
    檢察長所為再議駁回之處分，並無聲請人所指摘不利被告等
    之事證未經詳為調查或斟酌之情事，其採證與認事用法，又
    無違背經驗法則、論理法則與證據法則之處，則聲請人猶執
    前詞聲請交付審判，指摘原不起訴處分及再議駁回處分之理
    由不當，復未能提出原偵查卷內所有之確切證據供本院調查
    參酌，以推翻原不起訴處分及再議駁回處分之理由，揆諸上
    開說明，本件交付審判之聲請為無理由，應予駁回。
七、依刑事訴訟法第258條之3 第2 項前段，裁定如主文。
中　　華　　民　　國　　94　　年　　4 　　月　　20　　日
                  刑事第十一庭  審判長法  官  徐美麗
                                      法  官  高增泓
                                      法　官  鄭詠仁
以上正本證明與原本無異。
不得抗告。
中　　華　　民　　國　　94　　年　　4 　　月　　20　　日
                                      書記官  何慧娟
